ACORDAO-COMPLETO-2405276

ACÓRDÃO 6860/2020 ATA 20/2020 - PRIMEIRA CÂMARA

VISTOS, relatados e discutidos estes autos que tratam de atos iniciais de aposentadoria emitidos no âmbito da Superintendência Estadual do INSS - SÃO PAULO/SP - INSS/MPS em favor das Sras. Clara Piagentini Lombardi e Maria de Lourdes Batista de Oliveira,
ACORDAM os Ministros do Tribunal de Contas da União, reunidos em sessão da Primeira Câmara, ante as razões expostas pelo Relator e com fundamento nos arts. 71, incisos III e IX, da Constituição Federal, 1º, inciso V, 39, inciso II, e 45 da Lei 8.443/1992 e 262, § 2º, do RITCU, em:
9.1. considerar legal o ato inicial de aposentadoria emitido em favor da Sra. Maria de Lourdes Batista de Oliveira (XXX.888.158-XX) , determinando-se o correspondente registro;
9.2. considerar ilegal o ato inicial de aposentadoria de interesse da Sra. Clara Piagentini Lombardi (XXX.075.598-XX) , negando-lhe o registro correspondente;
9.3. dispensar a devolução dos valores indevidamente recebidos de boa-fé pela interessada que teve o ato considerado ilegal, nos termos do Enunciado 106 da Súmula de Jurisprudência desta Corte;
9.4. determinar à Superintendência Estadual do INSS - SÃO PAULO/SP - INSS/MPS que adote as seguintes providências:
9.4.1. faça cessar, no prazo de 15 (quinze) dias, contado a partir da ciência desta deliberação, os pagamentos decorrentes do ato impugnado, sob pena de responsabilidade solidária da autoridade administrativa omissa, consoante disposto nos arts. 71, inciso IX, da Constituição Federal e 262 do Regimento Interno desta Corte;
9.4.2. dê ciência, no prazo de 15 (quinze) dias, do inteiro teor desta deliberação à interessada, alertando-a de que o efeito suspensivo proveniente da interposição de eventuais recursos, caso esses não sejam providos, não a exime da devolução dos valores percebidos indevidamente após a respectiva notificação;
9.4.3. encaminhe ao Tribunal, no prazo de 15 (quinze) dias, contados da ciência da decisão, documento apto a comprovar que a interessada teve conhecimento do presente acórdão;
9.5. autorizar à SEFIP que:
9.5.1. oriente o órgão jurisdicionado no sentido de que poderá ser editado novo ato de aposentadoria em favor da interessada, desde que escoimado da irregularidade verificada nos presentes autos, o qual deverá ser submetido a novo julgamento por esta Corte de Contas, nos termos do art. 262, § 2º, do RITCU;
9.5.2. monitore o cumprimento das determinações constantes do subitem 9.4 acima, representando ao Tribunal em caso de não atendimento;
9.6. dê-se ciência do teor desta deliberação às interessadas e ao órgão jurisdicionado.

Atos de concessão de aposentadoria emitidos no âmbito da Superintendência Estadual do INSS - São Paulo/SP para fins de registro

Primeira Câmara

Superintendência Estadual do INSS - SÃO PAULO/SP - INSS/MPS.

3. Interessados/Responsáveis:
3.1. Interessados: Clara Piagentini Lombardi (XXX.075.598-XX); Maria de Lourdes Batista de Oliveira (XXX.888.158-XX).

13.1. Ministros presentes: Walton Alencar Rodrigues (Presidente), Benjamin Zymler (Relator), Bruno Dantas e Vital do Rêgo.
13.2. Ministros-Substitutos presentes: Augusto Sherman Cavalcanti e Weder de Oliveira.

BENJAMIN ZYMLER

Adoto como relatório o parecer da unidade técnica, cujos termos são os seguintes:
"INTRODUÇÃO
1.	Trata-se de atos de concessão inicial de aposentadoria de Clara Piagentini Lombardi e Maria de Lourdes Batista de Oliveira, ex-servidoras da Superintendência Estadual do INSS-São Paulo/SP-INSS/MPS.
2.	Os atos foram submetidos, para fim de registro, à apreciação do Tribunal de Contas da União (TCU) , de acordo com o art. 71, inciso III, da Constituição Federal. O cadastramento e a disponibilização ao TCU ocorreram por intermédio do Sistema de Apreciação e Registro de Atos de Admissão e Concessões, na forma dos arts. 2º, caput e incisos I a VI, e 4º, caput, da Instrução Normativa - TCU 78/2018.
3.	O ato de aposentadoria do Sr. Bertholdo Rosi Santos (CPF XXX.130.418-XX) foi destacado dos autos e apreciado no TC Processo 026.402/2013-0.
HISTÓRICO
4.	Esta Secretaria realizou a oitiva das interessadas, por meio dos ofícios SEFIP-D/3151 e 3151-1, de 16/5/2012, para que se manifestassem sobre as seguintes irregularidades (peças 4 e 5) :
Interessado: CLARA PIAGENTINI LOMBARDI (CPF XXX.075.598-XX) 
Irregularidade: Averbação de tempo referente ao Projeto Rondon, considerada irregular por esta Corte, ante a inexistência de vínculo empregatício ou de contribuição para qualquer regime previdenciário (Acórdão 2860/2005-TCU-Primeira Câmara, Ministro-Relator Guilherme Palmeira, e 853/2005-TCU-2ª Câmara, Ministro-Relator Ubiratan Aguiar) . 
Interessado: MARIA DE LOURDES BATISTA DE OLIVEIRA (CPF XXX.888.158-XX) Irregularidade: Pagamento irregular da rubrica "ART193 8112/90 FG/REPRESENTACA", no valor de R$ 145,06.
5.	Na ocasião, esta Unidade Técnica solicitou, no tocante à aposentadoria de Clara Piagentini Lombardi, cópia do Mapa de Apuração do Tempo de Serviço, com a discriminação de todas as averbações, o nome de todas as entidades e o início e o fim de cada período.  Com relação ao ato de Maria de Lourdes Batista de Oliveira, solicitou-se à Unidade Jurisdicionada justificativa para o pagamento da rubrica "ART193 8112/90 FG/REPRESENTACA", no valor de R$ 145,06; cópia do Mapa de Apuração do Tempo de Serviço, com a discriminação de todas as averbações, o nome de todas as entidades e o início e o fim de cada período; e documentos que comprovassem os tempos ocupados pela inativa em funções comissionadas (peça 4) . 
6.	A Unidade Jurisdicionada recebeu os ofícios de oitiva e diligência em 24/5/2012 (peça 6) . As alegações de defesa da Sra. Clara Piagentini estão anexadas às peças 8 e 13, e as da Sra. Maria de Lourdes Batista de Oliveira estão anexadas à peça 9. 
EXAME TÉCNICO
a) ato de aposentadoria de Clara Piagentini Lombardi
a.1) resposta à oitiva 
7.	Em síntese, a Sra. Clara Piagentini Lombardi apresentou os seguintes esclarecimentos (peças 8 e 13) :
a) informa que prestou serviço ao Projeto Rondon e que o INSS inicialmente recusou-se a averbar o tempo de serviço, em razão da inexistência de vínculo empregatício. Registra que impetrou recurso contra a decisão, e que a E. 13ª Junta de Recursos da Previdência Social (JRPS) proferiu decisão favorável reconhecendo a existência de vínculo empregatício entre a interessada e o então INPS. Assim, alega que já transitou em julgado a decisão não cabendo mais recurso, e que já decorreram mais de 9 anos da decisão;
b) registra que o INSS certificou o Tempo de Contribuição a seu favor relativo ao período em questão; e
c) alega que a responsabilidade tributária pelo recolhimento das contribuições devidas relativas ao período de Projeto Rondon estava a cargo do empregador, no caso o próprio INSS, não cabendo à interessada o ônus da prova do recolhimento.
8.	A Sra. Clara Piagentini Lombardi encaminhou cópia dos seguintes documentos:
I) certidão de tempo de serviço emitida pelo INSS em 7/5/1998, referente ao período de 1/12/1974 a 31/12/1975 (peça 8, p. 4, e peça 13, p. 6) ; e
II) recurso à Junta de Recursos da Previdência Social, no qual a própria interessada informa que participou da operação integrada Projeto Rondon, no período de 1/12/1974 a 31/12/1975, na condição de estagiária remunerada. A Junta de Recursos da Previdência Social pronunciou-se favorável à averbação do referido tempo (peça 8, p. 5-16, e peça 13, p. 7-19) ;
a.2) Entendimento do TCU sobre o tempo de Projeto Rondon
9.	A servidora Clara Piagentini Lombardi aposentou-se em 20/3/2003, com proventos proporcionais a 95%, com base no artigo 8º, §1º, incisos I, "a" e "b", e II da Emenda Constitucional 20/1998, com tempo total de aposentadoria de 30 anos, 3 meses e 7 dias (peça 15) . 
10.	O Parecer do Controle Interno foi pela ilegalidade do ato, em razão da averbação de tempo de estágio no Projeto Rondon (INPS) referente ao período de 1/12/1974 a 31/12/1975.
11.	Esta Corte de Contas entende não ser compatível com o ordenamento jurídico previdenciário o aproveitamento do tempo de estágio no antigo Projeto Rondon, para fins de aposentadoria, uma vez que essa atividade não se caracteriza como relação laboral, nem propicia contribuição a qualquer regime previdenciário (Acórdão 5925/2011-TCU-Primeira Câmara, Ministro-Relator José Múcio Monteiro) .
12.	Assim, é ilegal o cômputo de tempo de estágio no âmbito do Projeto Rondon, sem a respectiva contribuição previdenciária (Acórdão 1451/2017-TCU-Primeira Câmara, Ministro-Relator Benjamin Zymler) .
13.	Nos documentos apresentados não se verifica o recolhimento das contribuições previdenciárias relativas ao tempo de estágio no projeto Rondon (peças 8 e 13) . 
14.	Sem o período de estágio no Projeto Rondon, o tempo de serviço da ex-servidora seria de 29 anos, 2 meses e 7 dias, fazendo jus a proventos na proporção de 90% (peça 16) . Assim, não pode prosperar a aposentadoria com proventos proporcionais a 95%, estando ilegal o ato deste processo. 
a.3) tempo de função 
15.	A servidora Clara Piagentini Lombardi recebe em seus proventos a VPNI do artigo 62-A da Lei 8.112/1990 no valor de R$ 921,06 (peça 14) . Em consulta ao Sistema Siape, verifica-se que a inativa incorporou 10/10 de DAS 101.1, estando regular a rubrica (peça 17) . 
a.4) decadência administrativa e boa-fé
16.	Ressalta-se que essa Corte de Contas, no tocante à decadência, prevista no art. 54 da Lei 9.784/1999, entende que o referido dispositivo legal, ao ser aplicado aos atos de aposentadoria e pensão, conta seu prazo decadencial somente a partir do respectivo registro pelo Tribunal de Contas da União, visto que, em se tratando de ato complexo, só é aperfeiçoado quando de seu registro pelo TCU. Portanto, o prazo decadencial não pode ser contado a partir da concessão administrativa, mas sim a partir do exame pelo TCU. Esse é o teor da Súmula TCU 278/2012, a seguir transcrita:
SÚMULA 278/2012: Os atos de aposentadoria, reforma e pensão têm natureza jurídica de atos complexos, razão pela qual os prazos decadenciais a que se referem o § 2º do art. 260 do Regimento Interno e o art. 54 da Lei nº 9.784/99 começam a fluir a partir do momento em que se aperfeiçoam com a decisão do TCU que os considera legais ou ilegais, respectivamente.
17.	Nada obstante, deve-se dispensar a devolução dos valores indevidamente recebidos de boa-fé, nos termos do Enunciado 106 da Súmula de Jurisprudência deste Tribunal.
b) ato de aposentadoria de Maria de Lourdes Batista Oliveira
b.1) resposta à oitiva
18.	Em síntese, a Sra. Maria de Lourdes Batista Oliveira apresentou as seguintes alegações de defesa (peça 9) :
a) informa que trabalhou no INSS exercendo função nos moldes e prazos previstos no artigo 193 da Lei 8.112/1990, aposentando-se em 1995 e fazendo jus à gratificação;
b) o artigo 193 da Lei 8.112/1990 foi revogado somente em 10/12/1997, pela Lei 9.527/1997. Assim, na data da aposentadoria em 1995 estava vigente o artigo 193 da Lei 8.112/1990; e
c) invoca o direito adquirido, o ato jurídico perfeito, a irretroatividade da Lei e a boa-fé.
b.2) fundamento legal da aposentadoria
19.	Embora no ato de aposentadoria da Sra. Maria de Lourdes Batista de Oliveira, tenha constado como fundamento legal a aposentadoria com proventos integrais, nos documentos encaminhados pela interessada, dentre eles, a Portaria de Aposentadoria, verifica-se que a servidora aposentou-se com proventos proporcionais a 29/30 avos, com base no artigo 40, inciso III, alínea "c" da Constituição Federal/1988 (peça 9, p. 8-12) . 
b.3) artigo 193 da Lei 8.112/1990
20.	A servidora Maria de Lourdes Batista de Oliveira aposentou-se em 3/7/1995, com proventos proporcionais a 29/30 avos, recebendo a vantagem do artigo 193 da Lei 8.112/1990, que dispunha:
Art. 193. O servidor que tiver exercido função de direção, chefia, assessoramento, assistência ou cargo em comissão, por período de 5 (cinco) anos consecutivos, ou 10 (dez) anos interpolados, poderá aposentar-se com a gratificação da função ou remuneração do cargo em comissão, de maior valor, desde que exercido por um período mínimo de 2 (dois) anos.
§ 1° Quando o exercício da função ou cargo em comissão de maior valor não corresponder ao período de 2 (dois) anos, será incorporada a gratificação ou remuneração da função ou cargo em comissão imediatamente inferior dentre os exercidos.                 
§ 2° A aplicação do disposto neste artigo exclui as vantagens previstas no art. 192, bem como a incorporação de que trata o art. 62, ressalvado o direito de opção.  (grifo nosso)           
21.	No ato de aposentadoria não foram discriminados os períodos de função exercidos pela interessada. No entanto, no mapa de funções encaminhado pela interessada consta que a ex-servidora exerceu a função DAI 111.1 correlacionada à FG-3 nos períodos de 1/6/1974 a 1/11/1975 e 11/11/1975 a 23/6/1986 (peça 9, p. 11-24) .
22.	De acordo com entendimento deste Tribunal, proferido no Acórdão 2076/2005-TCU-Plenário, Ministro-Relator Augusto Sherman, assegura-se a vantagem "opção", prevista no art. 2º da Lei 8.911/1994, aos servidores que, até a data de 18/1/1995, tenham satisfeitos os requisitos do art. 193 da Lei 8.112/1990, ainda que sem os requisitos para a aposentação em qualquer modalidade:
Acórdão 2076/2005-TCU-Plenário:
9.3.1. é assegurada na aposentadoria a vantagem decorrente da opção, prevista no art. 2º da Lei  nº 8.911/94, aos servidores que, até a data de 18 de janeiro de 1995, tenham satisfeito os pressupostos temporais estabelecidos no art. 193 da Lei 8.112/90, ainda que sem os requisitos para aposentação em qualquer modalidade;  (grifei) 
23.	No Acórdão 2076/2005-TCU-Plenário, esta Corte de Contas também estabeleceu uma exceção para os atos que tenham sido publicados até 25/10/2001, isto é, na vigência da Decisão 481/1997-TCU-Plenário:
9.3.2. em atenção aos princípios da segurança jurídica, da boa-fé e da isonomia, a determinação constante do item 8.5 da Decisão nº 844/2001-TCU-Plenário, com a redação dada por este Acórdão, não se aplica aos atos de aposentadoria expedidos com base no entendimento decorrente das Decisões nº s 481/1997-Plenário e 565/1997-Plenário, e já publicados no órgão de imprensa oficial até a data da publicação da Decisão nº 844/2001-Plenário (DOU de  25/10/2001) ;
24.	Assim, verifica-se dois entendimentos deste Tribunal no tocante à concessão da vantagem opção, quando da aposentadoria:
a) o primeiro, regra geral, assegura a vantagem da opção para aqueles que preencheram os requisitos temporais estabelecidos no artigo 193 da Lei 8.112/1990 até 18/1/1995; e
b) o segundo, vale especificamente para os atos de aposentadoria que foram publicados até 25/10/2001, nesse caso assegura-se a vantagem de opção para aqueles que incorporaram até a data de 18/1/1995 pelo menos um quinto da função. 
25.	A servidora Maria de Lourdes Batista Oliveira aposentou-se em 3/7/1995, e antes de 18/1/1995 já havia completado 10 anos de exercício de função (peça 9, p. 11-24, e peça 14) . Desta forma, entende-se regular a concessão da vantagem do artigo 193 da Lei 8.112/1990.
CONCLUSÃO
26.	Em razão do exposto e tendo em vista as análises realizadas no ato de concessão inicial de aposentadoria de Maria de Lourdes Batista Oliveira, entende-se que o ato está legal, podendo receber o registro desta Corte de Contas. 
27.	Em razão do exposto e tendo em vista as análises realizadas no ato de concessão inicial de aposentadoria de Clara Piagentini Lombardi, entende-se que o ato está ilegal, em razão da averbação de tempo de Projeto Rondon, sem comprovação do recolhimento das contribuições previdenciárias, contrariando jurisprudência desta Corte de Contas. 
PROPOSTA DE ENCAMINHAMENTO
28.	Ante o exposto, conforme o preceituado no artigo 71, inciso III, da Constituição Federal de 1.988; c/c os artigos. 1º, inciso V, e 39, inciso II, da Lei nº 8.443/1992, c/c os artigos 1º, inciso VIII, 260, § 1º, do Regimento Interno/TCU, e tomando por base as informações prestadas pelo órgão de controle interno e as verificações feitas pela unidade técnica, na forma prevista no artigo 260, caput, do referido Regimento, propõe-se: 
a) considerar legal e conceder o registro do ato de concessão inicial de aposentadoria de Maria de Lourdes Batista de Oliveira (CPF XXX.888.158-XX) ;
b) considerar ilegal e negar o registro do ato de concessão inicial de aposentadoria de Clara Piagentini Lombardi (CPF XXX.075.598-XX) ; 
c) dispensar o ressarcimento das quantias indevidamente recebidas de boa-fé, nos termos da Súmula TCU n. 106;
d) determinar à Superintendência Estadual do INSS-São Paulo/SP-INSS/MPS que adote medidas para:
d.1) no prazo de quinze dias, fazer cessar os pagamentos decorrentes do ato impugnado por esta Corte de Contas, sob pena de responsabilidade solidária da autoridade administrativa omissa, nos termos do art. 262 do Regimento Interno/TCU;
d.2) esclarecer à interessada que aposentadoria poderá prosperar com proventos proporcionais a 90%, devendo, no prazo de trinta dias, emitir novo ato, livre da irregularidade apontada, e o submeter ao TCU pelo Sistema e-Pessoal, nos termos dos arts. 262, § 2º, do Regimento Interno desta Corte e 19, § 3º, da Instrução Normativa TCU 78/2008;
d.3) dar ciência, no prazo de 15 (quinze) dias, do inteiro teor desta deliberação à interessada, alertando-a de que o efeito suspensivo proveniente da interposição de eventuais recursos junto ao TCU não a exime da devolução dos valores percebidos indevidamente após a respectiva notificação, caso esses não sejam providos; e
d.4) encaminhar ao Tribunal, no prazo de 30 (trinta) dias contados da ciência da decisão, documento apto a comprovar que a interessada tomou conhecimento do acórdão."
2.	O Ministério Público junto a esta Corte de Contas manifestou-se pelo sobrestamento dos presentes autos, aduzindo o seguinte:
	"Trata-se da apreciação, para fins de registro, de dois atos de concessão de aposentadoria emitidos pela Superintendência Estadual do INSS - São Paulo/SP.
A Secretaria de Fiscalização de Pessoal (Sefip) , em pareceres uniformes às peças 21 e 22, propõe a legalidade do ato emitido em favor de Maria de Lourdes Batista de Oliveira e a ilegalidade do ato emitido em favor de Clara Piagentini Lombardi.
No entanto, estando os autos neste gabinete para a emissão do parecer, verificou-se que o Supremo Tribunal Federal (STF) , em recente deliberação proferida nos autos do Recurso Extraordinário - RE 636.553/RS, fixou novo entendimento acerca do prazo para a apreciação dos atos sujeitos a registro, com repercussão geral reconhecida, nos seguintes termos: 
Em atenção aos princípios da segurança jurídica e da confiança legítima, os Tribunais de Contas estão sujeitos ao prazo de 5 anos para o julgamento da legalidade do ato de concessão inicial de aposentadoria, reforma ou pensão, a contar da chegada do processo à respectiva Corte de Contas.
Dessa forma, tendo em vista que os atos em análise ingressaram neste Tribunal há mais de 5 anos e que a deliberação proferida nos autos do RE 636.553/RS ainda poderá ser objeto de reforma ou modulação, este membro do Ministério Público de Contas propõe que os presentes autos sejam sobrestados até que a decisão do STF acerca da matéria se torne definitiva."
É o Relatório.

não há

Procurador Sergio Ricardo Costa Caribé.

APOSENTADORIA. ATOS INICIAIS. IMPOSSIBILIDADE DE AVERBAÇÃO DE TEMPO DE SERVIÇO DE ESTÁGIO PRESTADO NO PROJETO RONDON PARA FINS DE APOSENTADORIA ESTATUTÁRIA. SÚMULA TCU 251. ILEGALIDADE DE UM DOS ATOS. NEGATIVA DE REGISTRO. DETERMINAÇÕES.

APOSENTADORIA (APOS)

Secretaria de Fiscalização de Pessoal (SEFIP).

Em julgamento, atos iniciais de aposentadoria emitidos no âmbito da Superintendência Estadual do INSS - São Paulo/SP - INSS/MPS em favor das Sras. Clara Piagentini Lombardi e Maria de Lourdes Batista de Oliveira, ambas ex-ocupantes do cargo de agente administrativo.
2.	A Secretaria de Fiscalização de Pessoal - Sefip realizou diligências e, diante do que restou apurado, determinou que se fizesse a notificação de ambas as interessadas, para que pudessem exercer o direito ao contraditório e à ampla defesa acerca das seguintes irregularidades, respectivamente:
"Interessado: CLARA PIAGENTINI LOMBARDI (CPF 752.075.598-34) 
Irregularidade: Averbação de tempo referente ao Projeto Rondon, considerada irregular por esta Corte, ante a inexistência de vínculo empregatício ou de contribuição para qualquer regime previdenciário (Acórdão 2860/2005-TCU-Primeira Câmara e 853/2005-2ª Câmara) .
Interessado: MARIA DE LOURDES BATISTA DE OL1VEIRA (CPF 451.888.158-34) Irregularidade: Pagamento irregular da rubrica "ART193 8112/90 FG/REPRESENTACA", no valor de R$ 145,06."
3.	As interessadas ofereceram respostas e apresentaram os documentos que entenderam suficientes para as suas defesas (peças 8 e 9) .
4.	Ao analisar as defesas e a documentação apresentadas pelas ex-servidoras, a unidade técnica, em pareceres uniformes, concluiu não haver irregularidade no ato emitido em favor da Sra. Maria de Lourdes Batista de Oliveira, e manifestou-se pela ilegalidade do ato inicial de aposentadoria emitido em favor da Sra. Clara Piagentini Lombardi, em virtude da averbação indevida de tempo de serviço prestado no Projeto Rondon.
5.	O Ministério Público junto a esta Corte de Contas manifestou-se pelo sobrestamento do feito, invocando recente deliberação proferida pelo Supremo Tribunal Federal nos autos do Recurso Extraordinário - RE 636.553/RS, que fixou novo entendimento acerca do prazo para a apreciação dos atos sujeitos a registro, com repercussão geral reconhecida, nos seguintes termos: 
"Em atenção aos princípios da segurança jurídica e da confiança legítima, os Tribunais de Contas estão sujeitos ao prazo de 5 anos para o julgamento da legalidade do ato de concessão inicial de aposentadoria, reforma ou pensão, a contar da chegada do processo à respectiva Corte de Contas."
6.	Inicialmente, entendo que deve ser afastada a preliminar suscitada pelo órgão ministerial.
7.	A decisão proferida pelo STF no RE 636.553/RS, a despeito de ter sido recentemente publicada, pode, assim, como admite o próprio Parquet, ser objeto de reforma ou - quando menos - algum tipo de modulação. Nessas circunstâncias, considero um tanto precipitado tentar deduzir desde logo seus exatos contornos, mormente no que tange àqueles atos já em tramitação nesta Casa quando da virada jurisprudencial ora sinalizada. Aliás, é importante assinalar que, nos casos aqui tratados, o transcurso do quinquênio se deu em grande medida pela necessidade de obtenção de esclarecimentos adicionais junto ao órgão de origem e, na sequência, de realização da prévia oitiva de uma das interessadas; tudo, vale dizer, feito em absoluta conformidade com a vetusta e sólida jurisprudência da Corte Constitucional manifestada até então.
8.	No mais, da análise dos elementos constantes dos autos, entendo estar correta a proposta da unidade técnica no tocante à ilegalidade do ato emitido em favor da Sra. Clara Piagentini Lombardi, ora submetido a julgamento.
9.	Consta do formulário Sisac emitido em favor da interessada Clara Piagentini Lombardi a averbação de 30 anos, 3 meses e 7 dias de tempo de serviço (peça 18) . Da totalidade desse período, 1 ano e 1 mês dizem respeito a atividades exercidas junto ao Projeto Rondon, o qual, de acordo com a jurisprudência desta Corte de Contas, não pode ser averbado para fins de aposentadoria no regime estatutário, haja vista a ausência de relação empregatícia e do recolhimento da contribuição previdenciária correspondente.
10.	Veja-se, a propósito, o teor do enunciado 251 da Súmula de Jurisprudência deste Tribunal:
"É indevida a averbação de período como aluno monitor, estagiário e residente médico para fins de aposentadoria, eis que tais atividades são retribuídas mediante bolsa de estudos, sem relação empregatícia."
11.	Posto isso, excluído o período referente ao Projeto Rondon, a interessada faz jus à averbação de 29 anos, 2 meses e 7 dias de tempo de serviço, o que, de acordo com o fundamento legal de sua aposentadoria (art. 8º da EC 20/1998) , lhe daria direito a proventos proporcionais a 90% da remuneração. Como no ato ora em julgamento os seus proventos foram concedidos na proporcionalidade de 95%, faz-se mister o seu julgamento pela ilegalidade.
	Ante o exposto, VOTO por que o Tribunal adote a deliberação que ora submeto a este Colegiado.
TCU, Sala das Sessões Ministro Luciano Brandão Alves de Souza, em 23 de junho de 2020.
BENJAMIN ZYMLER 
Relator